ACORDAO-COMPLETO-2527660

ACÓRDÃO 3044/2022 ATA 19/2022 - SEGUNDA CÂMARA

VISTOS, relatados e discutidos estes autos referentes à Tomada de Contas Especial instaurada pela Secretaria Especial de Cultura do Ministério do Turismo, em razão da não consecução dos objetivos aprovados para o projeto cultural "Cancioneiro" (Pronac 08-8739) , custeado com recursos captados com base na Lei Rouanet, o qual visava à impressão de três mil exemplares do livro "Cancioneiro", do poeta Paulo Bomfim, com ilustrações da artista plástica Adriana Florence a serem efetuadas em comemoração aos sessenta anos da obra "Antônio Triste", de autoria do aludido poeta.
ACORDAM os Ministros do Tribunal de Contas da União, reunidos em sessão da Segunda Câmara, ante as razões expostas pelo Relator, em:
9.1. com fulcro nos arts. 1º, inciso I, 16, inciso III, alínea "c", 19, caput, e 23, inciso III, da Lei 8.443/1992, julgar irregulares as contas da empresa Nery Cultural Marketing e Comunicação Ltda. (atualmente denominada Nery Cultural Produção Artística Eireli) e as da Sra. Ana Nery Silva Alves de Castro (falecida) , e condenar a referida empresa solidariamente com os sucessores da Sra. Ana Nery Silva Alves de Castro, a saber os Srs. Daniel Alves de Castro Nascimento (XXX.524.088-XX) , Flávio Alves de Castro Nascimento (XXX.154.758-XX) e Paulo Alves de Castro Nascimento (XXX.792.308-XX) , até o limite do patrimônio a eles transferido, ao pagamento das quantias a seguir indicadas, acrescidas da atualização monetária e dos juros de mora, calculados a partir das datas especificadas até a efetiva quitação, fixando-lhes o prazo de 15 (quinze) dias, a contar do recebimento das notificações, para que comprovem, perante o Tribunal (art. 214, inciso III, alínea "a", do Regimento Interno/TCU) , o recolhimento da dívida ao Fundo Nacional de Cultura, nos termos da legislação em vigor:
	Valor R$
	Data

	80.000,00
	3/11/2009

	55.000,00
	3/11/2009

	80.000,00
	10/12/2009

	55.000,00
	10/12/2009

9.2. autorizar, caso requerido, nos termos do art. 26 da Lei 8.443/1992, o parcelamento da dívida em até 36 (trinta e seis) parcelas mensais e sucessivas, sobre as quais incidirão os correspondentes acréscimos legais (débito: atualização monetária e juros de mora) , esclarecendo aos responsáveis que a falta de pagamento de qualquer parcela importará no vencimento antecipado do saldo devedor (art. 217, § 2º, inciso II, do Regimento Interno/TCU) , sem prejuízo das demais medidas legais;
9.3. autorizar, desde logo, a cobrança judicial da dívida a que se refere o subitem 9.1 deste Acórdão, caso não atendidas as notificações, com base no art. 28, inciso II, da Lei 8.443/1992; 
9.4. enviar cópia deste Acórdão à Procuradoria da República no Estado de São Paulo, nos termos do § 3º do art. 16 da Lei 8.443/1992 c/c o § 7º do art. 209 do Regimento Interno/TCU, para adoção das medidas cabíveis, bem como à Secretaria Especial da Cultura do Ministério do Turismo, para ciência.

Tomada de Contas Especial instaurada em razão da não consecução dos objetivos aprovados para projeto cultural financiado com recursos oriundos da Lei Rouanet.

Segunda Câmara

Secretaria Especial de Cultura do Ministério do Turismo.

3. Responsáveis: Nery Cultural Marketing e Comunicação Ltda., atualmente denominada Nery Cultural Produção Artística Eireli (01.643.554/0001-70) e Ana Nery Silva Alves de Castro, falecida, (XXX.714.928-XX).

13.1. Ministros presentes: Bruno Dantas (Presidente), Augusto Nardes e Aroldo Cedraz.
13.2. Ministros-Substitutos presentes: Marcos Bemquerer Costa (Relator) e André Luís de Carvalho.

MARCOS BEMQUERER

Trata-se da Tomada de Contas Especial instaurada pela Secretaria Especial da Cultura do Ministério do Turismo em desfavor da empresa Nery Cultural Marketing e Comunicação Ltda. e de sua dirigente à época, Sra. Ana Nery Silva Alves de Castro, no período de 27/8/2005 a 12/9/2017 (peça 3, p. 161) , em razão da não consecução dos objetivos aprovados para o projeto cultural "Cancioneiro" (Pronac 08-8739) , custeado com recursos captados, com base na Lei Rouanet (Lei 8.313/1991) e na Portaria/SEC/MINC 137/2009 (peça 3, p. 28) .
2.	O objeto do aludido projeto cultural visava à impressão de três mil exemplares do livro "Cancioneiro", do poeta Paulo Bomfim, com ilustrações da artista plástica Adriana Florence, a serem efetuadas em comemoração aos sessenta anos de outra obra do mesmo autor intitulada "Antônio Triste" (peça 3, p. 3 e 4) .
3.	A empresa Nery Cultural Marketing e Comunicação Ltda., por meio do documento de "Alteração Contratual", assinado em 21/01/2019, com o correspondente registro na Junta Comercial do Estado de São Paulo - JUCESP e no Cadastro Nacional de Pessoa Jurídica, foi transformada em empresa individual de responsabilidade limitada e passou a ser denominada de Nery Cultural Produção Artística Eireli (peça 51) .
4.	Transcrevo, a seguir, com os devidos ajustes de forma, excerto da instrução da Secretaria de Controle Externo de Tomada de Contas Especial - SecexTCE, por meio do qual o presente feito foi assim historiado e analisado (peça 55) : 
"HISTÓRICO
3. A Portaria/MINC 137, de 3/3/2009 (peça 3, p. 28) , autorizou a captação do valor de R$ 325.627,40, no período de 4/3/2009 a 31/12/2009, prorrogado até 31/12/2010, recaindo o prazo para a apresentação da prestação de contas em 30/01/2011. 
4. A proponente captou o valor de R$ 270.000,00, equivalente a 82,91% do total autorizado, conforme atestam os recibos de mecenato que constam dos autos (peça 3, p. 31, 32, 37 e 38) . Os valores correspondentes foram creditados na conta de captação do projeto (Banco do Brasil - BB,  agência 1202-5, conta: 480940) , nas datas a seguir especificadas (peça 3, p. 33 e 39) :
	Valor R$
	Data

	80.000,00
	3/11/2009

	55.000,00
	3/11/2009

	80.000,00
	10/12/2009

	55.000,00
	10/12/2009

5. Instada pelo então Ministério da Cultura - MinC (peça 3, p. 44 e 47) , a proponente encaminhou a prestação de contas, em 9/01/2012 (peça 3, p. 49-81) . Após análises iniciais, nas datas de 9/6, 17/7 e 3/8/2015, foram realizadas diligências visando à obtenção de esclarecimentos acerca da quantidade de livros destinada à venda normal e promocional, bem como de documentos que demonstrassem os preços adotados no 'repasse/comercialização' da obra (peça 3, p. 82, 83, 86 e 87) . Posteriormente, em 14/4/2016, realizou-se nova diligência (peças 3, p. 94 e 96) solicitando os esclarecimentos a seguir detalhados:
a) esclarecer a incongruência entre a data de publicação do livro (2007) que consta no acervo da Biblioteca MinC (apresentado na prestação de contas deste pronac) e o que foi supostamente publicado em 2010, ano da execução deste projeto. A proposta apresentada sugere se tratar da 1ª edição do Livro Cancioneiro, no entanto em pesquisa na internet verificou-se que o livro foi publicado em 2007, como consta em sua referência bibliográfica. Apresentar justificativas para tal incongruência a fim de subsidiar a [correspondente] análise técnica. (GRIFA-SE) 
6. Em face do não atendimento à aludida diligência, foi emitido o Relatório de Execução 18/2016 - Passivo/G03/SEFIC/MinC, de 23/6/2016 (peça 3, p. 98-99) , no qual se recomendou a reprovação do projeto, com base nas seguintes considerações:
'O relatório enviado e documentos (fls. 104-125) sugerem a publicação de 12.500 unidades do livro e ainda a distribuição de 10% [desse montante], conforme declarações do proponente (fls. 105, 106, 121) . No entanto, verificado o exemplar catalogado no acervo da biblioteca do MinC, observou-se que [o tal exemplar] (...) teve edição no ano de 2007. Diante da suspeita de irregularidades na execução do objeto, o proponente foi diligenciado (fls. 286) a fim de esclarecer sobre o plano de distribuição, não tendo enviado resposta (fl. 288) . Em pesquisa na internet, se confirmou que a edição do livro foi de 2007 (fl. 292) , anterior à data da propositura do projeto em análise. Consta uma cópia do convite (em anexo) datado de 2010, do lançamento do livro, no entanto, as evidências são de que [o livro] (...) já existia antes da aprovação da proposta cultural. Novas diligências foram realizadas (fls. 295-298) , questionando a proponente sobre a incongruência entre o ano da edição do livro e o ano da execução do projeto, todavia, a questão permanece sem esclarecimentos. Assim, não se comprovou o objeto e não se justificam as despesas realizadas pelo projeto com: projeto gráfico, criação de desenhos, produção de imagens, revisão do texto, etc. Esta análise verificou a inconsistência das informações prestadas, conforme inciso II do art. 69 IN MinC 1/2010.' (GRIFA-SE) 
7. Ao acolher as conclusões do Parecer Final sobre Prestação de Contas 268/2016/G03/PASSIVO/SEFIC/MinC (peça 3, p. 100) , o então secretário de fomento e incentivo à cultura reprovou a prestação de contas do projeto, deferindo a inadimplência da proponente, em 27/9/2016 (peça 3, p. 101) . A reprovação das contas foi publicada por meio da Portaria 6018, de 29/9/2016 (peça 108-110) .
8. Cientificadas acerca da reprovação das contas do projeto (peça 3, p.102-106, ARs p. 114 e 116) , as responsáveis interpuseram recurso administrativo, em 20/11/2016 (peça 3, p. 122-141) . 
9. A linha argumentativa adotada no recurso foi no sentido de que, com base no princípio da verdade real, a artista plástica Adriana Florence (AF) deveria ser chamada ao processo, 'para que preste esclarecimentos precisos sobre as diferenças da obra de 2007, frente à que foi produzida com recursos do presente projeto e lançada em 2010', uma vez que teria atuado como sua 'co-executora', sendo a responsável 'por toda a edição, designer, direção de arte, diagramação e produção, além da ilustração propriamente dita'.
10. Com relação às dúvidas suscitadas acerca do ano de edição da obra Cancioneiros, as recorrentes esclareceram:
'Num segundo passo, imperioso reafirmar o que já consta nos autos DESDE 2008, isto é, que o Projeto trata de IMPRESSÃO (E NÃO REEDIÇÃO) da obra Cancioneiro, cujo conteúdo é PRÉ-EXISTENTE, conforme deixam claro as 'Declarações de Direitos Autorais', firmadas pelo poeta Paulo Bomfim e pela própria artista AF.
Ora, às fls. 28, a artista AF declara ser autora e detentora dos direitos autorais das ilustrações e criação artística da obra Cancioneiro, nos termos da Lei dos Direitos Autorais. Da mesma forma, fez o autor das poesias, Paulo Bomfim, ao declarar que é autor e detentor dos direitos autorais da obra Cancioneiro. Às fls. 30, a artista AF declara ter ciência da proposta do Projeto Cancioneiro e expressa ter grande satisfação em participar como editora, designer, diretora de arte, diagramadora, produtora gráfica e ilustradora do projeto.
 (...) 
Portanto, ao contrário do que foi afirmado na diligência pelo MinC, a proposta apresentada pela proponente NÃO SUGERE SE TRATAR DA PRIMEIRA EDIÇÃO DO LIVRO. Ao contrário, se não houvesse edição anterior, as declarações de direitos autorais das poesias e das ilustrações já existentes não fariam qualquer sentido.
 (...) 
Por esta razão, mesmo lançada em 2010, a segunda versão do livro (que apenas inova nas ilustrações elaboradas pela artista AF) , possui como data de edição o ano de 2007, pois este foi o ano em que as poesias foram criadas pelo autor Paulo Bomfim.
Aliás, por todas as notas fiscais constantes do processo emitidas pela gráfica 'Pancrom Indústria Gráfica Ltda.' (fls. 188, 189, 197, 198, 213 e 214) , todas, datadas de fevereiro de 2010, não há dúvidas de que os livros objeto do presente Projeto foram efetivamente impressos no exercício de 2010, não havendo que se questionar o não cumprimento de seu objeto.' (GRIFA-SE) 
11. O Relatório de Recurso 546/2016/G3/PASSIVO/SEFIC/MinC, de 15/12/2016 (peça 3, p. 142-143) , propôs à Conjur que fosse ratificada a reprovação da prestação de contas, refutando-se as razões do recurso, sob o argumento de que 'no decorrer do processo existem várias evidências, bastante contundentes, que indicam atividades que sugerem não apenas a impressão, mas a produção de livro a partir da proposta apresentada'. Por conseguinte, concluiu:
'A diversidade de gastos realizados neste projeto leva a crer que o seu objetivo é bem mais abrangente do que a simples impressão do livro. As atividades apresentadas pelo proponente sugerem a produção de uma obra nova, mesmo trazendo textos de autores conhecidos, que fosse um relançamento de tais textos, porém em outro formato, com uma produção específica para o atingimento do objeto que é a impressão de um livro, mas que apresentasse o resultado de todo o investimento nele proposto. Era de se esperar a demonstração da reprodução de livro que teria sido submetido a todas as atividades relacionadas na proposta aprovada pelo MinC. Ao contrário, o que foi apresentado como objeto alcançado foi uma obra que já havia sido editada em 2007, anterior, portanto à proposta cultural em questão. Ficou constatado o não atingimento do objeto proposto.' (GRIFA-SE) 
12. Por meio da COTA 13/2017/CONJUR-MINC/CGU/AGU (peça 3, p. 145) , a Consultoria Jurídica no extinto MinC endossou o Relatório de Recurso 546/2016, submetendo-o ao titular da pasta ministerial, que negou provimento ao recurso administrativo, na linha das referidas manifestações (peça 3, p. 148 e 149) . A proponente foi cientificada da decisão por meio dos Comunicados 915 e 916/2016/G3/PASSIVO/SEFIC/MinC (peça 3, p. 150 - 152, AR p. 158) .
13. No Relatório de TCE 072/2017 (peça 3, p. 171-175) , o tomador de contas concluiu que o prejuízo importaria no valor original de R$ 270.000,00, imputando a responsabilidade à empresa Nery Cultural Marketing e Comunicação Ltda. e à sua dirigente, a Sra. Ana Nery Silva Alves de Castro.
14. O relatório de auditoria da CGU (peça 3, p. 179-181) ratificou as conclusões do Tomador de Contas. Após a emissão do certificado de auditoria, do parecer do dirigente do órgão de controle interno e do pronunciamento ministerial (peça 3, p. 182 e 184; e peça 9) , o processo foi encaminhado ao Tribunal de Contas da União.
15. Na instrução inicial do feito (peça 16) , registrou-se o falecimento da Sra. Ana Nery Silva Alves de Castro, ocorrido em 12/9/2017, conforme registrado no Sisobi (peça 14) , constatando-se que, em razão do ocorrido, a responsabilidade pela direção da pessoa jurídica passou ao Sr. Daniel Alves de Castro Nascimento (peça 15) .
16. Outrossim, não se reconheceu a corresponsabilidade da artista plástica Adriana Florence nestas contas especiais, tal como suscitado pela Sra. Ana Nery Silva Alves de Castro, no recurso administrativo interposto contra a reprovação da prestação de contas (peça 3, p. 122-141) , tendo se deixado evidenciado que a reprovação das contas se deveu ao fato de que o livro 'Cancioneiro' já fora editado em 2007, antes mesmo da propositura do Pronac 08-8739, senão vejamos:
'22. De fato, os autos demonstram a ativa participação da Sra. Adriana Florence na execução do projeto, seja como autora das ilustrações da obra 'Cancioneiro', seja como diretora de arte e produtora gráfica, conforme ressaltado no mencionado recurso administrativo. E tal participação se houve em coerência com os objetivos propostos e aprovados pelo MinC (peça 3, p. 4 e 24) .
23. Essa participação, no entanto, não alça a artista plástica à condição de responsável neste processo. Embora a Sra. Ana Nery de Castro tenha afirmado que a Sra. Adriana Florence foi 'gestora dos recursos aplicados na execução do projeto' (peça 3, p. 123) , não há qualquer documento nos autos que indique tal circunstância, como por exemplo cópias de cheques e/ou notas fiscais assinadas pela artista, ou mesmo algum termo por meio do qual a proponente a ela delegasse os supostos poderes de gestão.
 24. Na Relação de Pagamentos que integra a prestação de contas (peça 3, p. 72-75) , constam pagamentos diversos à Adriana Florence Escritório de Arte Ltda. - ME, o que é absolutamente normal, considerando que as ilustrações da artista fazem parte da obra 'Cancioneiro'. Tais pagamentos evidenciam que a Sra. Adriana Florence prestou serviços para a execução do Pronac 08-8739, não configurando, entretanto, sua responsabilidade na gestão do projeto.
 25. Conforme registrado no Histórico precedente, a reprovação da prestação de contas decorreu da constatação de que o livro objeto do Pronac 08-8739 já fora editado em 2007, antes, portanto, da propositura desse projeto cultural. De acordo com o Relatório de Execução 18/2016 (peça 3, p. 98-99) , esse fato obstou a comprovação da execução do objeto do projeto, em especial quanto às despesas relacionadas a projeto gráfico, criação de desenhos, produção de imagens, revisão de textos etc, (vide destaque no item 5) .
26.  Embora a proponente tenha sido instada a apresentar justificativas acerca da questão, em sede de diligências do MinC (peça 3, p. 94 e 97) , as informações pertinentes somente foram agregadas aos autos por ocasião do recurso administrativo interposto contra a reprovação da prestação de contas (peça 3, p. 122-141) .
27. De acordo com os excertos reproduzidos no item 9 desta instrução, a recorrente informou que a obra realizada pela Nery Cultural Marketing e Comunicação Ltda. consistia em 'IMPRESSÃO (E NÃO REEDIÇÃO) da obra Cancioneiro, cujo conteúdo é PREEXISTENTE'. Ademais, no bojo do recurso, destacou-se que o Pronac 07-8739 não se tratava de uma segunda edição da obra de Paulo Bomfim, mas sim de 'um novo lançamento com idêntico conteúdo de poesias, mas com novas ilustrações e produção gráfica'. Outrossim, apresentou-se fotos, supostamente, dos eventos de lançamento de ambas 'edições' do livro.
28.  Por sua vez, a análise técnica do recurso administrativo (peça 3, p. 142-143) ratificou o entendimento do Relatório de Execução 18/2016 (peça 3, p. 98-99) , ressaltando que a diversidade dos gastos realizados neste projeto leva a crer que o seu objetivo é bem mais abrangente do que a simples impressão do livro' (vide item 10) . 
 29. Nesse ponto, concorda-se com as conclusões do analista técnico, em especial quanto à ausência de demonstração de que a nova 'impressão' do livro já existente tenha sido beneficiada de 'todo o investimento proposto' no Pronac 08-9739 (item 10) .
30. Com efeito, a partir da prestação de contas encaminhada pela proponente (peça 3, p. 49-81) , não é possível identificar que o livro impresso em 2010 tenha inovado em sua apresentação, proporcionalmente aos gastos realizados. A esse respeito, elenca-se, exemplificativamente, alguns itens de despesas constantes do Relatório de Execução da Receita e Despesa (peça 4, p. 76-77) que, aparentemente, não se justificam se o produto pretendido é a simples impressão de conteúdo preexistente, tal como alegado pela proponente, senão vejamos:
	Item Despesa
	Valor R$

	Projeto gráfico
	16.500,00

	Produção de imagem
	11.000,00

	Imagens - Fotografias
	11.000,00

	Coordenação Editorial
	16.500,00

	Revisão de Texto
	1.500,00

	Produtora Executiva
	6.500,00

	Assessoria de Imprensa
	7.000,00

	Assessoria Jurídica
	6.000,76

	Assistente de Produção 
	6.000,00

	Auxiliar Administrativo
	5.844,00

31. No caso, após aventada a rejeição da prestação de contas, com base na constatação de que o livro impresso com recursos do Pronac 08-9739 se constituía em obra já publicada (peça 3, p. 99) , caberia à proponente apresentar provas consistentes para infirmar o fato, tais como notas fiscais, recibos, ordens de serviço, propostas comerciais, nas quais houvesse a discriminação dos serviços prestados, demonstrando a realização das inovações aprovadas no aludido projeto cultural, em relação à edição do livro 'Cancioneiro', de 2007. No entanto, foram carreadas aos autos apenas as alegações e fotos apresentadas no recurso administrativo, cujo teor probatório não se presta a demonstrar que os recursos do Pronac 08-8739 tenham sido despendidos com a impressão do livro 'Cancioneiro', nos moldes da proposta cultural aprovada, de forma a elidir os fortes indícios de sua utilização para imprimir o mesmo livro já editado anteriormente (2007) .
32. Portanto, na linha do Tomador de Contas, entende-se que devam ser responsabilizadas, solidariamente, a empresa Nery Cultural Marketing e Comunicação Ltda. e os sucessores da Sra. Ana Nery de Castro (espólio ou herdeiros) , pela totalidade dos recursos captados (R$ 270.000,00) .'
17. Com base nessas considerações, propôs-se que a empresa Nery Cultural Marketing e Comunicação Ltda. e os sucessores da Sra. Ana Nery de Castro fossem citados, solidariamente, pela irregularidade a seguir detalhada:
'34. Irregularidade: não comprovação do atingimento dos objetivos do Pronac 08-8739, em virtude da não apresentação de elementos suficientes para demonstrar a execução das inovações aprovadas no aludido projeto cultural, em relação à edição do livro 'Cancioneiro', de 2007.
34.1.1. Fundamentação para o encaminhamento:
34.1.1.1. A não apresentação de elementos que demonstrem a execução de projeto cultural, nos exatos termos aprovados, impede a comprovação do atingimento de seus objetivos, ensejando a irregularidade das contas dos responsáveis, com a condenação em débito pela totalidade dos valores captados.
34.2. Evidências da irregularidade: documentos técnicos presentes na peça 3 (p. 31-33; 37-39; 72-75; 100; 143-143 e 149) . 
34.3. Normas infringidas: art. 37, caput, c/c o art. 70, parágrafo único, da Constituição da República Federativa do Brasil; art. 93 do Decreto-lei 200/1967; art. 66 do Decreto 93.872/1986.
34.4. Débitos relacionados às responsáveis, empresa Nery Cultural Marketing e Comunicação Ltda. (CNPJ: 01.643.554/0001-0) e aos sucessores (espólio ou herdeiros) de Ana Nery Silva Alves de Castro (CPF: XXX.714.928-XX) :
	Valor R$
	Data

	80.000,00
	3/11/2009

	55.000,00
	3/11/2009

	80.000,00
	10/12/2009

	55.000,00
	10/12/2009

Cofre credor: Fundo Nacional de Cultura.
34.6. Responsável: Nery Cultural Marketing e Comunicação Ltda. (CNPJ: 01.643.554/0001-0) .
Conduta: não apresentar, por intermédio de sua dirigente, elementos suficientes para demonstrar a execução das inovações aprovadas no Pronac 08-8739, em relação à edição do livro 'Cancioneiro', editado em 2007, impedindo a comprovação do atingimento do objeto do aludido projeto cultural. 
Nexo de Causalidade: a não apresentação de elementos suficientes para demonstrar a execução das inovações aprovadas no Pronac 08-8739, em relação à edição do livro 'Cancioneiro', editado em 2007, impediu a comprovação do atingimento de seus objetivos, resultando em presunção de dano ao erário.
Culpabilidade: não há excludentes de ilicitude, de culpabilidade e de punibilidade; é razoável supor que a responsável pela pessoa jurídica tinha consciência da ilicitude de sua conduta; era exigível conduta diversa da praticada, qual seja, elementos suficientes para demonstrar a execução das inovações aprovadas no Pronac 08-8739, em relação à edição do livro 'Cancioneiro', editado em 2007, possibilitando a comprovação do atingimento de seus objetivos.
34.7. Responsável: Ana Nery Silva Alves de Castro (CPF: XXX.714.928-XX) .
Conduta: não apresentar elementos suficientes para demonstrar a execução das inovações aprovadas no Pronac 08-8739, em relação à edição do livro 'Cancioneiro', editado em 2007, impedindo a comprovação do atingimento do objeto do aludido projeto cultural. 
Nexo de Causalidade: a não apresentação de elementos suficientes para demonstrar a execução das inovações aprovadas no Pronac 08-8739, em relação à edição do livro 'Cancioneiro', editado em 2007, impediu a comprovação do atingimento de seus objetivos, resultando em presunção de dano ao erário.
Culpabilidade: não há excludentes de ilicitude, de culpabilidade e de punibilidade; é razoável supor que a responsável tinha consciência da ilicitude de sua conduta; era exigível conduta diversa da praticada, qual seja, elementos suficientes para demonstrar a execução das inovações aprovadas no Pronac 08-8739, em relação à edição do livro 'Cancioneiro', editado em 2007, possibilitando a comprovação do atingimento de seus objetivos.
35. Encaminhamento: citação.'
18. Com base na delegação de competência do relator do feito, Ministro-Substituto Marcos Bemquerer Costa (Portaria-MINS-MBC 1, de 14/7/2014) , foi promovida a citação das responsáveis, conforme a seguir discriminado:
	a) Nery Cultural Produção Artística Eireli
	Ofício 
	Base de pesquisa de endereço
	Data de expedição
	Data de recebimento 
	Prorrogação 
	Fim do Prazo para defesa

	31604/2021
 (peça 28) 
	Receita Federal
	21/6/2021
	23/6/2021
 (peça 36) 
	Sim (peça 49) 
	7/8/2021

	b) Paulo Alves de Castro Nascimento (herdeiro de Ana Nery Silva Alves de Castro) 
	Ofício 
	Base de pesquisa de endereço
	Data de expedição
	Data de recebimento 
	Prorrogação 
	Fim do Prazo para defesa

	31602/2021
 (peça 29) 
		21/6/2021
	23/6/2021
 (peça 35) 
	Sim (peça 48) 
	7/8/2021

	c) Flávio Alves de Castro Nascimento (herdeiro de Ana Nery Silva Alves de Castro) 
	Ofício
	Base de pesquisa de endereço
	Data de expedição
	Data de recebimento 
	Prorrogação 
	Fim do Prazo para defesa

	31601/2021
 (peça 30) 
		21/6/2021
	23/6/2021
 (peça 37) 
	Sim (peça 47) 
	7/8/2021

	d) Daniel Alves de Castro Nascimento (herdeiro de Ana Nery Silva Alves de Castro) 
	Ofício 
	Base de pesquisa de endereço
	Data de expedição
	Data de recebimento 
	Prorrogação 
	Fim do Prazo para defesa

	31600/2021
		21/6/2021
	23/6/2021
 (peça 38) 
	Sim (peça 46) 
	7/8/2021

19. Embora representados pelos mesmos advogados (peças 41-44) , foram apresentadas distintas peças de defesas para a empresa Nery Cultural (peça 52) e para os herdeiros da Sra. Ana Nery Castro (peças 50 e 51) , que seguem analisadas no tópico adiante.
EXAME TÉCNICO
DEFESA DOS HERDEIROS DA Sra. ANA NERY CASTRO (peças 50 e 51) 
Da ilegitimidade passiva dos herdeiros - Dívida que pertence à pessoa jurídica em atividade
20. Em amparo à alegada ilegitimidade passiva, a defesa alegou que, a despeito de a herança responder pelo pagamento das dívidas do falecido (art. 1.997 do Código Civil) , 'a suposta dívida ora cobrada não pertence à falecida Ana Nery Silva Alves de Castro, mas sim à Nery Cultural, pessoa jurídica que é detentora da apresentação do projeto para análise por parte do MinC'.
21. Nesse sentido, sustentou que pelo fato de a lei conferir personalidade jurídica à empresa (art. 44 CC) , essa era a detentora dos direitos e deveres inerentes ao projeto cultural, 'de modo que a falecida somente dava andamento aos atos praticados em nome da sociedade, nos termos que lhe conferiam o contrato social (cf. cláusula 7ª, fl. 14) '.
22. Outrossim, a defesa aduziu que a pessoa jurídica responsável pelo projeto ainda existe e se encontra regularmente ativa, conforme ato constitutivo e CNPJ anexados (peça 51) , desse modo reiterou que a dívida a ela 'pertence' e não à sócia falecida, razão pela qual não deveria ser cobrada dos herdeiros.
23. Por fim, concluiu:
'No caso em tela, ao arrepio da lei1, foi de plano e sem qualquer procedimento legal, desconsiderada a personalidade jurídica da empresa para reclamar suposta dívida dela dos herdeiros da sócia falecida.
Repita-se a empresa responsável não se confunde com a sua antiga sócia, falecida e não deixou de existir. A dívida em discussão nesta TCE decorre de fato praticado por pessoa jurídica, que segue em atividade, não há razões para que a responsabilidade de reparar eventual dano causado ao erário seja transferida aos herdeiros da antiga sócia, motivo pelo qual deverão os herdeiros ser excluídos como responsáveis neste procedimento.[1: desobediência do rito próprio (art. 133 e seguintes do CPC) que deve ser rigorosamente respeitado sob pena de risco à segurança jurídica e ao devido processo legal (art. 5º, LIV, CRFB) ].  
	Análise
24. As dívidas ora tratadas defluem da não comprovação da regular aplicação de recursos públicos federais, captados com amparo em renúncia fiscal prevista na Lei 8.313/1991 (Lei Rouanet) , submetendo-se, portanto, a regime jurídico de direito público próprio, estabelecido na Constituição Federal e nas normas específicas de regência, e não às regras gerais dos Códigos Civil e de Processo Civil, como pretendido pela defesa, ressalvado no tocante à transmissibilidade da dívida ao herdeiros.
25. Nessa relação jurídica com a Administração Federal, a empresa Nery Cultural Produção Artística e a Sra. Ana Nery de Castro figuram, respectivamente, proponente e dirigente da pessoa jurídica. Ambas, todavia, atuam como gestoras dos recursos públicos federais envolvidos, devendo comprovar o seu regular emprego ou, em não o fazendo, como foi o caso, promover o devido ressarcimento aos cofres do Fundo Nacional de Cultura.
26. Esse é o entendimento consolidado do TCU acerca da matéria, o qual foi devidamente explicitado na instrução técnica que acompanhou a citação dos responsáveis (peça 16, p. 4, item 19) , não sendo demais reproduzi-lo nesta oportunidade:
'Por sua vez, quanto à empresa Nery Cultural Marketing e Comunicação Ltda., aplica-se o entendimento firmado pelo Acórdão 2763/2011-TCU-Plenário, e posteriormente fixado na Súmula TCU 286, no sentido de que, na hipótese em que a pessoa jurídica de direito privado seja convenente e beneficiária de transferências voluntárias de recursos públicos da União, tanto a entidade privada como os seus dirigentes atuam como gestores públicos e devem comprovar a regular aplicação dos recursos públicos. Esse entendimento foi estendido pelo Acórdão 2590/2013-TCU-Primeira Câmara às hipóteses de captação de recursos com amparo na Lei 8.313/1991 (Lei Rouanet) , uma vez que se trata de recursos públicos federais oriundos de renúncia fiscal prevista em lei.' (GRIFA-SE) 
27. Outrossim, na mesma peça técnica (item 17) , registrou-se que a Sra. Ana Nery de Castro fora a signatária do termo de responsabilidade na propositura do projeto, bem como do termo de compromisso para captação de recursos e execução do projeto (peça 3, p. 10 e 18) . Portanto, ainda que a responsável falecida tenha se cingido a 'dar andamento aos atos praticados em nome da sociedade, nos termos que lhe conferiam o contrato social', tal como alegado pela defesa, a sua responsabilização pela dívida apurada nesta TCE é inequívoca, devendo recair sobre os herdeiros.
28. Em vista do exposto, manifesta-se pela rejeição da alegação examinada.
	Da prescrição de ressarcimento
29. Em ressalva à constatação da instrução inicial (peça 16, p. 3, item 14) , no sentido de que não teria transcorrido mais de dez anos entre o fato gerador e a notificação do responsável, a defesa alegou que a citação dirigida aos herdeiros defendentes 'é a primeira notícia da existência do projeto de mecenato', razão pela qual 'não poderá' ter seguimento a presente TCE e a cobrança do débito correspondente.
30. Outrossim, alegou que a autoridade administrativa em momento algum notificou os herdeiros defendentes, acrescentando que, se considerado o período entre a data de aprovação do projeto, ocorrida em 4/3/2009, ou o primeiro repasse de recursos em 3/11/2009, e o recebimento do ofício de citação, em 23/6/2021, e não a data da juntada aos autos, teriam transcorrido mais de dez anos, completados respectivamente em 4/3/2010 e 3/11/2019.
31. Em vista disso, requereu-se o reconhecimento da prescrição quanto aos herdeiros da responsável falecida.
	Análise
32. Primeiramente, impõe-se esclarecer que a análise quanto ao eventual transcurso de mais de dez anos entre o fato gerador da irregularidade e a notificação do responsável pela autoridade administrativa, a que se referiu a defesa, não se relaciona com matéria de prescrição.
33. Tal exame tem por finalidade assegurar se o retardo injustificado na notificação do responsável, por período superior a dez anos contados do fato irregular, tenha efetiva e comprovadamente resultado em prejuízo à defesa. Essa é a teleologia do art. 6º, inciso II, e 19 da IN TCU 71/2012:
'Art. 6º Salvo determinação em contrário do Tribunal de Contas da União, fica dispensada a instauração da tomada de contas especial, nas seguintes hipóteses:
 (...) 
II - houver transcorrido prazo superior a dez anos entre a data provável de ocorrência do dano e a primeira notificação dos responsáveis pela autoridade administrativa competente;'
34. No caso em exame, conforme registrado na instrução inicial, a Sra. Ana Nery Silva Alves de Castro - que à época se encontrava com vida e, portanto, à frente do projeto cultural - foi notificada das irregularidades existentes, por intermédio do Ofício 76/2016/SEFIC/PASSIVO/G03, de 14/4/2016 (peça 3, p. 94) , por ela recebido em 20/4/2016 (AR peça 3, p. 95) . 
35. Assim, não haveria qualquer razão para que os herdeiros da responsável falecida devessem ter ciência formal da existência do projeto de mecenato, e muito menos para que essa circunstância se constitua em óbice ao seguimento da TCE e à cobrança do débito aos sucessores da devedora solidária, como postula a defesa.
36. No que concerne à prescrição, o Supremo Tribunal Federal - STF, no Recurso Extraordinário - RE 636.886, fixou a tese, com repercussão geral reconhecida, de que 'é prescritível a pretensão de ressarcimento ao erário fundada em decisão de Tribunal de Contas' (Tema 899) . Em que pese a decisão do STF, em Embargos Declaratórios julgados em agosto de 2021, no sentido de que tal tese se circunscreve apenas ao processo de execução da condenação imposta pelo TCU (ou seja, inaplicável à pretensão de ressarcimento exercida no processo 'conhecimento' da TCE) , verifica-se que o STF, por meio de decisões prolatadas pelas suas duas turmas, tem decidido de forma reiterada que se aplica o prazo prescricional de 5 anos previsto na Lei 9.873/1999 às pretensões sancionatória e ressarcitória a cargo do Tribunal de Contas da União.
37. Seja por aplicação direta ou por analogia, a orientação sufragada é no sentido de que o prazo de 5 anos é compatível com a tese de que a ação e a execução prescrevem no mesmo prazo (Súmula 150 do STF) , bem como com o fato de que a Lei 9.873/1999 - que regulamenta o exercício de ação punitiva pela Administração Pública Federal, direta e indireta - regeria integralmente a prescrição no âmbito do TCU. Quanto a este último aspecto, o Ministro Luís Roberto Barroso, no voto exarado no julgamento do MS 32.201, embora tenha advertido que a atuação do TCU, em sua acepção clássica, não se qualifica como exercício do poder de polícia, ressaltou que a Lei 9.873/1999 assumiria vocação regulatória geral da prescrição do exercício da competência sancionadora da Administração Pública, sendo sua disciplina aplicável a qualquer ação punitiva da Administração Pública Federal, exceto àquelas esferas em que exista regulamentação específica. Ademais, em virtude da autonomia científica do Direito Administrativo, não haveria razão plausível para suprimir a omissão da Lei Orgânica do Tribunal de Contas da União, no tocante ao estabelecimento de um prazo prescricional próprio, valendo-se das normas de direito civil, e não das de direito administrativo.
	38. Eis algumas ementas que evidenciam o entendimento predominante do STF:
'Ementa: AGRAVO REGIMENTAL EM MANDADO DE SEGURANÇA. TOMADA DE CONTAS ESPECIAL. TRIBUNAL DE CONTAS DA UNIÃO. CONDENAÇÃO A RESSARCIMENTO AO ERÁRIO. PRESCRIÇÃO. MARCO INTERRUPTIVO. ART. 2°, II, DA LEI 9.873/1999. ATO INEQUÍVOCO DE APURAÇÃO DO FATO. DISCUSSÃO. DIREITO LÍQUIDO E CERTO. DEMONSTRAÇÃO. INOCORRÊNCIA. SUBSISTÊNCIA DA DECISÃO AGRAVADA. AGRAVO A QUE SE NEGA PROVIMENTO. I - As razões do agravo regimental são inaptas para desconstituir os fundamentos da decisão agravada, que, por isso, se mantêm hígidos. II - Aplicando-se a regulamentação da Lei 9.873/1999 ao caso concreto, observa-se que a pretensão sancionatória do TCU, em relação aos atos praticados pelo impetrante, levando-se em consideração a ocorrência de 5 causas interruptivas da prescrição, não teria sido fulminada pelo decurso do tempo. III - A pretensão do recorrente, fundada na discussão sobre os fatos apontados como marcos interruptivos da prescrição da pretensão punitiva da Administração Pública, refoge aos estreitos limites do mandamus, ante a ausência de liquidez e certeza do direito pleiteado. IV - Agravo regimental a que se nega provimento. MS 36067 ED-AgR. Órgão julgador: Segunda Turma. Relator (a) : Min. RICARDO LEWANDOWSKI. Julgamento: 18/10/2019'
'Ementa: AGRAVO REGIMENTAL EM RECLAMAÇÃO. TRIBUNAL DE CONTAS DA UNIÃO. TOMADA DE CONTA ESPECIAL. PRESCRIÇÃO DA PRETENSÃO PUNITIVA. RECONHECIDA EM DECISÃO DO SUPREMO TRIBUNAL FEDERAL. PRESCRITIBILIDADE DO RESSARCIMENTO AO ERÁRIO FUNDADA EM DECISÃO DE TRIBUNAL DE CONTAS. AÇÃO DE IMPROBIDADE ADMINISTRATIVA COM PEDIDO DE RESSARCIMENTO JÁ EM CURSO. AGRAVO REGIMENTAL A QUE SE NEGA PROVIMENTO. I - O acórdão do TCU determinou a formação de processo administrativo para avaliarem, efetivamente, a eventual responsabilização do agravado para o ressarcimento do dano ao erário, contrariando, assim, autoridade desta Corte no MS 35.512/DF, uma vez que houve a concessão da segurança para declarar a ocorrência da prescrição da pretensão punitiva do TCU em relação às infrações imputadas a ele, destacando-se que a União poderia perseguir os valores referentes ao ressarcimento dos danos na esfera judicial. II - Agravo regimental a que se nega provimento. (Rcl 39497 AgR. Órgão julgador: Segunda Turma. Relator (a) : Min. RICARDO LEWANDOWSKI. Julgamento: 10/10/2020) '
'Ementa: MANDADO DE SEGURANÇA. DIREITO ADMINISTRATIVO. TRIBUNAL DE CONTAS DA UNIÃO. SERVIDOR DA SECRETARIA DE SAÚDE DO ESTADO DO ACRE. FISCALIZAÇÃO OMISSA E DEFICIENTE NA EXECUÇÃO DE DOIS CONVÊNIOS FIRMADOS ENTRE A SECRETARIA ESTADUAL E O MINISTÉRIO DA SAÚDE. APLICAÇÃO DE MULTA. ARTS. 28, II, E 58, II, DA LEI 8.443/1992. ART. 268, II, DO REGIMENTO INTERNO DO TCU. PRESCRIÇÃO DA PRETENSÃO SANCIONATÓRIA. OCORRÊNCIA. APLICAÇÃO DA LEI 9.873/1999. PRECEDENTES DESTE STF. MEDIDA LIMINAR DEFERIDA E RATIFICADA NO EXAME DE MÉRITO. SEGURANÇA CONCEDIDA PARA AFASTAR A MULTA APLICADA. 1. A prescrição da pretensão punitiva do TCU é regulada pela Lei 9.873/1999, descabendo a aplicação do prazo decenal previsto na legislação civil (art. 205 do Código Civil) . Ao revés, incide o prazo quinquenal previsto na Lei 9.873/1999 (MS 32201, Rel. Min. Roberto Barroso, PRIMEIRA TURMA, DJe 7/8/2017; MS 35.512-AgR, Rel. Min. Ricardo Lewandowski, SEGUNDA TURMA, DJe 21/6/2019) . 2. In casu, na linha do parecer apresentado pelo Ministério Público Federal e da decisão liminar de minha lavra, é inequívoca a superação do prazo prescricional quinquenal. Os ilícitos apontados pela Corte de Contas ocorreram em julho de 2006, tendo o processo de auditoria sido instaurado em 9/10/2006. A ordem de citação do responsável para a audiência, por sua vez, ocorreu em 25/6/2007. Entretanto, a decisão condenatória recorrível foi exarada somente em 31/5/2016, data da prolação do Acórdão 3513/2016-TCU-Primeira Câmara. 3. Ex positis, CONCEDO A SEGURANÇA unicamente para afastar a sanção de multa aplicada ao impetrante, nos autos da Tomada de Contas Processo 023.288/2006-0, máxime da ocorrência de prescrição da pretensão punitiva do Tribunal de Contas da União. MS 35940. (Órgão julgador: Primeira Turma. Relator (a) : Min. LUIZ FUX. Julgamento: 16/06/2020) .'
39. Essa orientação também foi seguida nas seguintes decisões monocráticas: MS 36.127-MC/DF e MS 35.940-MC/DF, Rel. Min. Luiz Fux; MS 35.294, MS 35.539/DF e MS 35.971-TP/DF, Rel. Min. Marco Aurélio; MS 34.256 MC/DF, MS 36.054-MC e MS 36.067-MC/DF, Rel. Min. Ricardo Lewandowski.
40. O Supremo Tribunal Federal tem se pronunciado no sentido de reconhecer não só a aplicação da prescrição quinquenal com fulcro na interpretação da Lei 9.873/1999, mas também a incidência dos marcos interruptivos do prazo prescricional consignados na referida lei, tantas vezes quanto presentes os suportes fáticos (MS 32201, Relator: Min. Roberto Barroso) .
41. Entendimento que também foi adotado nas seguintes decisões monocráticas: MS 36.054, MS 34.256-MC, MS 35.512 e MS 36.067-MC, todos de relatoria do Min. Ricardo Lewandowski; MS 35.294, MS 35.539 e MS 35.971-TP, todos de relatoria do Min. Marco Aurélio; MS 32.201, Rel. Min. Roberto Barroso, e MS 36.127-MC e MS 35.940-MC, Min. Luiz Fux.
42. Em relação ao termo inicial da contagem do prazo prescricional, o caput do art. 1º da Lei 9.873/1999 oferece solução que não destoa do modelo adotado pelo TCU no incidente de uniformização de jurisprudência, em que se examinou a prescrição da pretensão punitiva, nos termos do Acórdão 1441/2016-TCU-Plenário (Rel. Min. Benjamin Zymler) , com a adição da particularidade de explicitar o caso de infrações permanentes ou continuadas:
a) Regra geral: 'data da prática do ato' (o que equivale a 'ocorrência da irregularidade sancionada') ;
b) Regra especial: 'no caso de infração permanente ou continuada, do dia em que tiver cessado'.
43. A Lei 9.873/1999, no art. 2º, estabelece as causas interruptivas da prescrição punitiva, consoante abaixo transcrito, já na redação conferida pela Lei 11.941/2009:
'Art. 2º Interrompe-se a prescrição da ação punitiva:
I - pela notificação ou citação do indiciado ou acusado, inclusive por meio de edital;
II - por qualquer ato inequívoco, que importe apuração do fato;
III - pela decisão condenatória recorrível.
IV - por qualquer ato inequívoco que importe em manifestação expressa de tentativa de solução conciliatória no âmbito interno da administração pública federal.'
44. O quadro a seguir indica alguns eventos processuais, ocorridos no curso de uma TCE (fase interna e externa) - instaurada em razão de irregularidades na aplicação de recursos da União transferidos a entes subnacionais - que poderiam ser enquadrados nas causas de interrupção da prescrição acima apontadas, sem prejuízo, é claro, de outras ocorrências fáticas elegíveis como marco interruptivo, a depender da forma de proceder de cada entidade ou órgão tomador de contas.
	I - pela notificação ou citação do indiciado ou acusado, inclusive por meio de edital;
	 (i) notificação no âmbito do procedimento administrativo de ressarcimento previamente à instauração da TCE;
 (ii) notificação efetuada pelo órgão tomador de contas acerca da instauração da TCE;
 (iii) citação efetuada pelo TCU.
*Data da ciência da notificação ou citação pelos responsáveis ou de publicação do edital no DOU.

	II - por qualquer ato inequívoco, que importe apuração do fato;
* procedimento que evidencie a apuração dos fatos irregulares, com o objetivo quantificar o dano e identificar possíveis responsáveis.
	 (i) relatório de sindicância ou PAD;
 (ii) relatório de apuração de irregularidades referente ao processo administrativo prévio à instauração da TCE;
 (iii) relatórios de fiscalização, pareceres, despachos, informações e memorandos relacionados à apuração dos fatos irregulares;
 (iv) relatório do tomador de contas;
 (v) relatório do controle interno; 
 (vi) termo de instauração ou designação de instauração da TCE;
 (vii) autuação da TCE no TCU; entre outras causas.
*Há quem inclua nesse grupo diligências que comprovam providências do responsável sobre as irregularidades investigadas.

	III - pela decisão condenatória recorrível.
	 (i) Verifica-se apenas no âmbito do TCU com a data da prolação do acórdão condenatório recorrível.

	IV - por qualquer ato inequívoco que importe em manifestação expressa de tentativa de solução conciliatória no âmbito interno da administração pública federal.
	 (i) pedido de parcelamento;
 (ii) pagamento parcial do débito;
 (iii) qualquer manifestação do responsável que demonstre claramente a sua intenção de recolher o débito.

45. Bem se vê, portanto, que haveria uma multiplicidade de causas de interrupção da prescrição, conforme se depreende do art. 2º da Lei 9.873/1999. Tal exegese encontra respaldo em precedentes do STF, a exemplo do que se decidiu no julgamento do MS 36067 (Rel. Min. Ricardo Lewandowski) , com destaque para trecho do voto em que o Relator reconhece cinco causas de interrupção da prescrição, in verbis:
' (...) Assim, faz-se necessário levar em consideração que, apesar de os fatos objeto da apuração conduzida pela Corte de Contas remontarem aos anos de 1999 e 2000, período no qual o impetrante era Secretário de Saúde municipal, o Tribunal de Contas da União deu prosseguimento à tomada de contas especial por ter constatado a ocorrência de 5 causas interruptivas da prescrição, a saber: a) relatório de auditoria em conjunto realizada pelo Denasus e pela Secretaria Federal de Controle, lavrado em 06/07/2001, sendo este, certamente, um ato inequívoco que importou a apuração do fato (art. 2º, II, da Lei 9.873/1999) ; b) instauração de Tomada de Contas Especial pelo FNS, ocorrida em 05/10/2005, sendo este também, certamente, um ato inequívoco que importou a apuração do fato (art. 2º, II, da Lei 9.873/1999) ; c) a autuação da presente Tomada de Contas Especial no âmbito do Tribunal de Contas da União, ocorrida em 12/08/2008, sendo este também, certamente, um ato inequívoco que importou a apuração do fato (art. 2º, II, da Lei 9.873/1999) ; d) o ato que ordenou a citação do responsável, ora impetrante, ocorrida em 12/07/2010 (art. 2º, I, da Lei 9.873/1999) ; e e) o exercício do poder punitivo ocorrido em 20/06/2012, data da prolação do Acórdão 1563/2012-TCU-Plenário (art. 2º, III, da Lei 9.873/1999) .'
46. No caso concreto, tendo como parâmetro a tese firmada pelo STF, no RE 636.886, no sentido de que ambas as pretensões do TCU (sancionatória e ressarcitória) sujeitam-se ao prazo prescricional de 5 anos previsto na Lei 9.873/1999, considerando, ainda, o sistema prescricional descrito na citada lei, inclusive as causas de suspensão e de interrupção da prescrição, temos os seguintes eventos processuais:
	a) 	'Datas das práticas dos atos' (termo inicial para contagem dos prazos prescricionais) : dia subsequente ao prazo final para apresentação da prestação de contas - 31/1/2011;
	b) encaminhamento da prestação de contas, em 9/1/2012  (peça 3, p. 49-81) ;
	c) diligências iniciais visando ao saneamento da prestação de contas, em 9/6, 17/7 e 3/8/2015 (peça 3, p. 82, 83, 86 e 87) ;
	d) última diligência, em 14/4/2016  (peça 94 e 96) ;
	e) Relatório de Execução 18/2016 - Passivo/G03/SEFIC/MinC, de 23/6/2016 (peça 3, p. 98-99) ;
	f) Parecer Final sobre Prestação de Contas 268/2016/G03/PASSIVO/SEFIC/MinC e despacho de reprovação do projeto, em 27/9/2016 (peça 3, p. 100) ;
	g) Portaria de Reprovação 6018, de 29/9/2016  (peça 3, p. 108-111) ;
	h) notificação da reprovação das contas do projeto, em 7/10/2016  (peça 3, p. 114 e 116) ;
	i) interposição de recurso administrativo pela proponente, em 20/11/2016  (peça 3, p. 122-141) ;
	j) Relatório de Recurso 546/2016/G3/PASSIVO/SEFIC/MinC, de 15/12/2016, que propôs o não provimento do recurso administrativo (peça 3, p. 142-143) ;
	k) notificação do não provimento do recurso às responsáveis, em 30 e 31/1/2017  (peça 3, p. 158 e 159) ;
	l) Relatório de TCE 072/2017, de 6/12/2017 (peça 3, p. 171-175) ; 
	m) autuação da tomada de contas especial pela Secex-TCE: 1/9/2019;
	n) despacho do titular da Secex-TCE autorizando a realização das citações propostas: 4/2/2021 (peça 18) .
47. Analisando-se a sequência de eventos processuais enumerados no item anterior, os quais teriam o condão de interromper a prescrição da ação punitiva desta Corte no entender do STF, observa-se que não transcorreu o prazo prescricional de 5 (cinco) anos entre cada evento processual e o seguinte. Portanto, mesmo levando-se em consideração o entendimento do STF, não teria ocorrido a prescrição da pretensão ressarcitória a cargo do TCU.
48. Por outro lado, especificamente no que tange à prescrição da pretensão punitiva, verifica-se que o Acórdão 1441/2016-TCU-Plenário, Relator Ministro Benjamin Zymler, que uniformizou a jurisprudência acerca dessa questão, subordinou tal prescrição ao prazo prescricional geral indicado no art. 205, do Código Civil, que é de dez anos, contado da data de ocorrência da irregularidade sancionada, nos termos do art. 189, do Código Civil, sendo este prazo interrompido pelo ato que ordenar a citação, a audiência ou a oitiva do responsável.
49. No caso em exame, ocorreu a prescrição da pretensão punitiva, uma vez que a irregularidade sancionada ocorreu em 31/1/2011  (dia após o vencimento do prazo para prestação de contas) , sendo de 4/2/2021 o ato de ordenação da citação (peça 18) .
50. Portanto, diversamente do afirmado pela defesa, configurou-se a prescrição apenas quanto à competência sancionatória deste Tribunal, não se aplicando aos danos ao erário.
Das supostas irregularidades
51. Nesse tópico, a defesa reportou-se à matriz de responsabilização dos autos, reproduzindo a irregularidade nela definida, bem como os objetivos, as estratégias de ação e os valores contemplados no Pronac 08-8739, para alegar que, decorridos mais de onze anos do fato, não é possível aos herdeiros reconstituir as informações inerentes à elaboração do projeto. Por tal razão, requereu a produção de prova documental e pericial para garantia da ampla defesa dos herdeiros da Sra. Ana Nery de Castro.
52. Outrossim, destacou que não se tratava de uma obra nova, 'inédita das poesias e de todas as ilustrações', muito menos de uma simples reedição, mas da impressão de uma edição comemorativa dos 60 anos do livro ANTÔNIO TRISTE, com a criação de quinze obras para a ilustração dos poemas, 'tanto que foram pagos os direitos autorais do autor da poesia e das ilustrações antigas e inéditas'.
53. Por fim, arrematou afirmando que 'a diversidade de gastos autorizados e apontados na prestação de contas demonstra a compatibilidade entre o objetivo proposto, as atividades desenvolvidas e os respectivos custos que justificam o investimento'.
	Análise
54. Primeiramente, com relação ao pedido para produção de provas documental e pericial, cumpre esclarecer que, no processo de controle externo, não há previsão para produção de prova pericial eventualmente requerida pelos responsáveis ou interessados, cabendo à parte apresentar os elementos que entender necessários para demonstrar a boa e regular aplicação dos recursos públicos (Acórdão 10498/2021-TCU-Segunda Câmara; 1292/2018 - Primeira Câmara) .
55. Com relação às provas documentais, esta seria a oportunidade para a defesa apresentá-las a este Tribunal, pois, além do prazo regimental de 15 (quinze) dias para a apresentação das alegações, foram concedidos outros 30 (trinta) dias de prorrogação (peça 46) , atendendo-se a pedido da defesa (peça 45) . Portanto, o acesso à ampla defesa pelos herdeiros da responsável falecida restou assegurado.   
56. No tocante ao conteúdo da obra publicada com os recursos do Pronac 08-8739, que suscitou dúvidas quanto ao que foi efetivamente inovado em relação à publicação de 2007, verifica-se que a defesa nada inovou ao contexto examinado na instrução inicial (peça 16, p. 5-6) .
57. Com efeito, naquela oportunidade, reportando-se à análise técnica do recurso administrativo interposto pela Sra. Ana Nery de Castro, destacou-se a 'ausência de demonstração de que a nova 'impressão' do livro já existente tenha sido beneficiada de 'todo o investimento proposto' no Pronac 08-8739'. 
58. Conforme registrado no excerto da aludida instrução inicial, reproduzido no item 16 do histórico precedente (itens 30 e 31 da transcrição) , não foi possível identificar em que o livro impresso em 2010 tenha inovado em sua apresentação, proporcionalmente aos gastos realizados. A esse respeito, tal como a responsável falecida, em seu recurso administrativo, a defesa de seus herdeiros não apresentou provas, nesta oportunidade, tais como notas fiscais, recibos, ordens de serviço, propostas comerciais, nas quais houvesse a discriminação dos serviços prestados, demonstrando a realização das inovações aprovadas no aludido projeto cultural, em relação à edição do livro 'Cancioneiro', de 2007.
59. Assim, subsiste a irregularidade imputada às responsáveis, remanescendo não comprovado o atingimento dos objetivos do Pronac 08-8739, uma vez que não foram apresentados elementos suficientes para demonstrar a execução das inovações aprovadas no aludido projeto cultural, em face do livro originalmente publicado em 2007.
60. Conclui-se, portanto, por que seja rejeitada a alegação ora examinada.
	Do valor da constituição da TCE
61. Em alusão ao item analisado na instrução inicial (peça 16, p. 4, item 15) , a defesa questionou se o valor 'do suposto débito' supera o limite mínimo de R$ 100.000,00, pois entende que 'não podem ser desconsiderados todos os gastos com o projeto', o que teria sido feito quando da reprovação da prestação de contas.
62. Nesse sentido, alegou que a prestação de contas teria demonstrado que foram impressos e distribuídos 3.000 exemplares do livro, tendo sido executadas todas as atividades descritas no projeto, 'de modo que a mera suposição de que os gastos orçados sugeriam produção de obra nova, não pode ter como consequência o julgamento de irregularidade de todas as despesas'.
63. Ao afirmar que o 'julgamento subjetivo do MinC' teria impedido a verificação de admissibilidade da presente TCE, a defesa finalizou reiterando o pedido de produção de prova documental, para regularizar a instrução do feito.
Análise
64. Impõe-se esclarecer à defesa que o TCU possui entendimento consolidado em sua jurisprudência, no sentido de que o não atingimento dos objetivos pactuados em ajuste envolvendo recursos públicos federais - como é o caso dos recursos captados com amparo na Lei 8.313/1991 -implica a condenação do responsável à devolução integral desses recursos, ainda que tenham sido aplicados no objeto, total ou parcialmente (e.g.: Acórdão 549/2018-TCU-Primeira Câmara, 3039/2009 - Segunda Câmara) .
65. Posto isso, impende assinalar que, para se considerar como atingido o objeto do Pronac 08-8739, se faria necessária a comprovação das inovações aprovadas no aludido projeto cultural, em relação à edição do livro 'Cancioneiro', de 2007, o que não ocorreu. 
66. Ainda que se reconheça que o livro editado e publicado pela empresa Nery Cultural possua valor intrínseco, podendo vir a ser considerado como 'parcela aproveitável' do objeto realizado, a prestação de contas encaminhada ao MinC não continha elementos suficientes - notadamente os comprovantes de pagamentos das despesas relacionadas (peça 3, p. 72-75) e os extratos bancários - que permitissem o estabelecimento do nexo causal entre os recursos captados e as despesas realizadas.
67. Essa circunstância foi destacada na instrução inicial (peça 16, p. 6, item 32) , ressaltando-se que, a título de comprovação, tinham sido carreadas aos autos apenas fotos dos eventos de lançamento de ambas as edições do livro (peça 3, p. 56-59 e 127-139) , cujo teor probatório não se presta a comprovar o aludido nexo causal entre recursos captados e o objeto aprovado para o Pronac 08-8739.
68. Portanto, ao contrário do que afirmou a defesa, não ocorreu qualquer fator impediente da verificação de admissibilidade desta TCE, a qual se processa dentro dos estritos limites da Lei Orgânica do TCU (Lei 8.443/1992) , de seu Regimento Interno e dos normativos pertinentes, em sintonia ao devido processo legal.
69. Por essas razões, propõe-se que seja rejeitada a alegação ora examinada.
	DEFESA DA NERY CULTURAL PRODUÇÃO ARTÍSTICA EIRELI (peça 52) 
70. Após sintetizar os fatos processuais, a defesa apresentou suas alegações, as quais consistiram em apenas dois dos argumentos já analisados na defesa dos demais responsáveis, a saber, a prescrição da pretensão ressarcitória do TCU e o questionamento quanto ao valor da constituição da TCE.
71. Embora o tema prescricional tenha sido exposto de forma diversa da petição anteriormente analisada, seu conteúdo assenta-se nas mesmas premissas. Por sua vez, as alegações concernentes ao valor de constituição da TCE consistem em reprodução daquelas prestadas à peça 50.
72. Em vista disso, permite-se estender as análises empreendidas nos itens 54-71 (prescrição) e 82-87 (valor de constituição da TCE) à defesa apresentada em favor da empresa Nery Cultural Produção Artística Eireli, pugnando-se por idêntico deslinde àqueles respectivamente propostos para os herdeiros da Sra. Ana Nery Castro.
CONCLUSÃO
73. Em face do exame técnico empreendido no tópico precedente, conclui-se que as alegações de defesa apresentadas pelos herdeiros da Sra. Ana Nery Silva Alves de Castro e pela empresa Nery Cultural Produção Artística Eireli devem ser acolhidas tão somente no que concerne à preliminar de prescrição da pretensão punitiva do TCU, na forma do Acórdão 1441/2016-TCU-Plenário, tendo em vista a fluência de prazo superior a 10 (dez) anos contados do fato gerador da irregularidade (vide item 67) até a data do despacho que ordenou a citação (peça 18) . 
74. No tocante à prescrição da pretensão ressarcitória deste Tribunal, não se verificou a ocorrência de mais de 5 (cinco) anos entre cada evento processual e o seguinte, em conformidade ao entendimento do Supremo Tribunal Federal.
75. Com relação às demais alegações, pode-se concluir que essas não se mostraram suficientes para alterar o contexto que precedeu a citação das responsáveis, não sendo apresentado qualquer elemento apto a comprovar o atingimento dos objetivos do Pronac 08-8739, demonstrando a execução das inovações aprovadas no aludido projeto cultural, em relação à obra lançada em 2007.
76. Ademais, a prestação de contas apresentada ao MinC não possibilitou o estabelecimento do necessário nexo causal entre os recursos captados para a execução do projeto e as despesas constantes da Relação de Pagamentos (peça 3, p. 72-75) , ressentindo-se de elementos tais como recibos, notas fiscais, extratos bancários etc., para que, ao menos, fosse possível a comprovação de parcela útil do projeto.
77. No que tange ao exame da boa-fé para fins de concessão de novo prazo para o recolhimento do débito sem a incidência de juros de mora (art. 202 do Regimento Interno do TCU) , entende-se que a análise empreendida não permite reconhecê-la em relação às responsáveis."
5.	Com base no exame empreendido, a SecexTCE propõe, em essência, ao Tribunal (peças 55, 16-18; 56 e 57) : 
	5.1. rejeitar parcialmente as alegações de defesa apresentadas pela empresa Nery Cultural Marketing e Comunicação Ltda. e pelos herdeiros da Sra. Ana Nery Silva Alves de Castro, a saber os Srs.  Daniel Alves de Castro Nascimento, Flávio Alves de Castro Nascimento e Paulo Alves de Castro Nascimento;
	5.2. com fundamento nos arts. 1º, inciso I; 16, inciso III, alínea c; 19 e 23, inciso III, todos da Lei 8.443/1992, julgar irregulares as contas da empresa Nery Cultural Marketing e Comunicação Ltda. e da Sra. Ana Nery Silva Alves de Castro;
	5.3. condenar solidariamente a empresa Nery Cultural Marketing e Comunicação Ltda. e os herdeiros da Sra. Ana Nery Silva Alves de Castro, a saber os Srs. Daniel Alves de Castro Nascimento, Flávio Alves de Castro Nascimento e Paulo Alves de Castro Nascimento, ao pagamento das quantias a seguir especificadas, abatidas as quantias eventualmente ressarcidas, com a fixação do prazo de quinze dias, a contar da notificação, para comprovarem, perante o Tribunal (art. 214, inciso III, alínea a, do Regimento Interno/TCU) , o recolhimento da dívida aos cofres do Fundo Nacional de Cultura, atualizada monetariamente e acrescida dos juros de mora, calculados a partir das datas discriminadas até a data do recolhimento, na forma prevista na legislação em vigor:
	Valor R$
	Data

	80.000,00
	3/11/2009

	55.000,00
	3/11/2009

	80.000,00
	10/12/2009

	55.000,00
	10/12/2009

5.4. aplicar à responsável Nery Cultural Marketing e Comunicação Ltda. a multa prevista no art. 57 da Lei 8.443/1992; 
5.5. autorizar, desde logo, a cobrança judicial das dívidas, caso não atendidas as notificações, na forma do disposto no art. 28, inciso II, da Lei 8.443/1992;
5.6. autorizar também, desde logo, se requerido, com fundamento no art. 26 da Lei 8.443/1992, c/c o art. 217, §§ 1º e 2º, do Regimento Interno/TCU, o parcelamento das dívidas em até 36 parcelas;
5.7. enviar cópia do Acórdão a ser prolatado à Procuradoria da República no Estado de São Paulo, nos termos do § 3º do art. 16 da Lei 8.443/1992, c/c o § 7º do art. 209 do Regimento Interno/TCU, para adoção das medidas cabíveis; 
5.8. enviar cópia do Acórdão que vier a ser proferido à Secretaria Especial da Cultura do Ministério do Turismo e aos responsáveis, para ciência.
6.	O Ministério Público junto ao TCU, representado pelo Procurador Marinus Eduardo De Vries Marsico, discordou da proposta da SecexTCE por entender haver ocorrido no caso a prescrição intercorrente de que trata o art. 1º, caput, da Lei 9.873/1999. Tal situação o levou a manifestar-se para que o Tribunal delibere, em caráter definitivo, pela ocorrência da prescrição das pretenssões ressarcitória e punitiva, arquivando-se o processo, e, na hipótese de o Tribunal posicionar-se pela não incidência da prescrição, consignou sua concordância ao encaminhamento final apresentado pela SecexTCE. Eis os fundamentos invocados no parecer do Parquet (peça 58) :   
	"Com a devida vênia, deixamos de acompanhar o encaminhamento sugerido. 
	Em relação às premissas que devem orientar a análise da prescrição, após a tese firmada pelo Supremo Tribunal Federal no RE nº 636.886 (Tema 899 da repercussão geral) , este representante do Ministério Público de Contas tem defendido que seja adotado o regime previsto na Lei nº 9.873/1999 como solução adequada para regular a prescrição para a atuação do Tribunal, aplicando-se o mesmo marco normativo para as pretensões punitiva e de ressarcimento do dano ao erário.
	Muito embora a SecexTCE não tenha, nesta oportunidade, restringido o respectivo exame da prescrição aos termos do Acórdão 1441/2016-TCU-Plenário, a análise efetuada com fundamento na Lei nº 9.873/1999 levou em consideração somente o prazo geral quinquenal previsto no art. 1º, caput, do diploma legal, sem abarcar a incidência da disposição contida no respectivo §1º do aludido artigo.
	Considerando as diretrizes aplicáveis ao exame prescricional nos termos que defendemos desde a novel jurisprudência adotada pela Corte Suprema e acompanhando a conclusão da própria Unidade Técnica (peça 55) , verificamos que não houve, de fato, no caso em tela, a superação do prazo geral quinquenal previsto no art. 1º, caput, da Lei nº 9.873/1999. Não obstante, identificamos que foi ultrapassado o triênio ao qual se refere o §1º do art. 1º do mesmo diploma legal (prescrição intercorrente) .
	Na relação dos fatos de natureza interruptiva consignados pela SecexTCE quando da análise da prescrição com base na Lei nº 9.873/1999 (peça 55, fl.13) , é possível identificar, entre os marcos citados, a ocorrência de lapso temporal de aproximadamente 41 meses, compreendido entre as datas de apresentação da prestação de contas (9/1/2012, peça 3, fls. 49/81) e as diligências iniciais visando ao saneamento dos autos (9/6/2015, peça 3, fl. 82) , sem a prática de atos que identifiquem atuação ativa do órgão ministerial sobre o processo.
	Nesse interregno, portanto, observa-se que houve o transcurso de mais de três anos entre o recebimento da documentação relativa à prestação de contas do Pronac 08-8739 e a demanda por complementação de informações, em 9/6/2015, sem que houvesse, aparentemente, qualquer movimentação processual, a caracterizar a ocorrência da previsão contida no art. 1º, §1º da Lei nº 9.873/1999. Ainda que seja plausível pressupor que houve uma análise precedente da documentação enviada em 2015 que identificasse a necessidade de dados adicionais para o exame da execução do projeto pelo MinC, reputamos plausível que tenha sido realizada em momento próximo ao da diligência efetuada, sem interromper, assim, a contagem do prazo prescricional em momento oportuno.
	Trata-se, na hipótese verificada, da prescrição intercorrente, caracterizada pela inércia em procedimento administrativo paralisado por mais de três anos, pendente de julgamento ou despacho. As consequências legais previstas são o arquivamento dos autos de ofício ou mediante requerimento da parte interessada, sem prejuízo da apuração da responsabilidade funcional decorrente da paralisação, se for o caso.
	Diante do exposto, com as devidas vênias por divergir da Unidade Técnica, manifestamo-nos no sentido de que o Tribunal delibere, em caráter definitivo, pela ocorrência da prescrição da pretensão ressarcitória e punitiva, na forma do art. 487, inciso II, do Código de Processo Civil, arquivando-se o presente feito, com fundamento no art. 169, inciso III, do Regimento Interno do TCU. 
	Na hipótese de esse Tribunal entender não ter ocorrido a prescrição, manifestamo-nos de acordo com o encaminhamento final alvitrado pela unidade técnica."
		É o Relatório.

Janice Infanti Ribeiro Espallargas (OAB/SP 97.385), Rodrigo Gonzalez (OAB/SP 158.817), Osmar de Oliveira Sampaio Júnior (OAB/SP 204.651), Ricardo Marim (OAB/SP 222.052), Ian Barbosa Santos (OAB/RJ 140.476), Arthur Nunes Brok (OAB/SP 333.605), Gabrielle de Peto Laurito (OAB/SP 427.150), e Anie Leticia Andrade Soares (OAB/SP 231.720-E).

Procurador Marinus Eduardo De Vries Marsico.

TOMADA DE CONTAS ESPECIAL. RECURSOS CAPTADOS COM BASE NA LEI ROUANET. PROJETO CULTURAL CONSISTENTE NA IMPRESSÃO DE EXEMPLARES DO LIVRO "CANCIONEIRO", DO POETA PAULO BOMFIM, EM COMEMORAÇÃO AOS SESSENTA ANOS DO LIVRO "ANTÔNIO TRISTE". NÃO COMPROVAÇÃO DA REGULAR APLICAÇÃO NO OBJETO PACTUADO. FALECIMENTO DA RESPONSÁVEL DIRIGENTE DA EMPRESA. CONTAS IRREGULARES, COM DÉBITO SOLIDÁRIO DOS SUCESSORES DA RESPONSÁVEL FALECIDA E DA EMPRESA. PRESCRIÇÃO DA PRETENSÃO PUNITIVA.

TOMADA DE CONTAS ESPECIAL (TCE)

Secretaria de Controle Externo de Tomada de Contas Especial - SecexTCE.

Em exame a Tomada de Contas Especial instaurada pela Secretaria Especial da Cultura do Ministério do Turismo em desfavor da empresa Nery Cultural Marketing e Comunicação Ltda., atualmente denominada Nery Cultural Produção Artística Eireli (peça 51) , e de sua dirigente à época, Sra. Ana Nery Silva Alves de Castro, tendo por fundamento a não consecução dos objetivos aprovados para o projeto cultural "Cancioneiro" (Pronac 08-8739) , custeado com recursos captados com base na Lei Rouanet (Lei 8.313/1991) . 
2.	O objeto do aludido projeto cultural visava à impressão de três mil exemplares do livro "Cancioneiro", do poeta Paulo Bomfim, com ilustrações da artista plástica Adriana Florence, a serem efetuadas em comemoração aos sessenta anos de outra obra do mesmo autor intitulada "Antônio Triste" (peça 3, p. 3 e 4) .   
3.	 Por meio da Portaria/MINC 137/2009 (peça 3, p. 28) , a Secretaria Executiva do extinto Ministério da Cultura autorizou a captação de R$ 325.627,40, no período de 4/3/2009 a 31/12/2009, prorrogado até 31/12/2010, com data limite para prestação de contas até 30/01/2011. Efetivamente foi captado pela empresa Nery Cultural Marketing e Comunicação Ltda. o montante de R$ 270.000,00, conforme atestam os recibos e os extratos da conta bancária do projeto (peça 3, p. 31-33 e 37-39) . 
4.	A Secretaria de Controle Externo de Tomada de Contas Especial - SecexTCE, na instrução vestibular (peça 16) , anotou o falecimento, ocorrido em 12/9/2017 (peça 14) , da Sra. Ana Nery Silva Alves de Castro.
5. 	Naquela ocasião, a unidade instrutiva também examinou a matéria e concluiu pela realização de citação solidária da empresa Nery Cultural Marketing e Comunicação Ltda. e dos sucessores da ex-gestora, quais sejam os Srs. Paulo Alves de Castro Nascimento, Flávio Alves de Castro Nascimento e Daniel Alves de Castro Nascimento, para que recolhessem o valor do débito apurado ao Fundo Nacional da Cultura e/ou oferecessem alegações de defesa sobre a não comprovação da boa e regular aplicação da totalidade dos recursos captados no âmbito do Pronac 08-8739, em virtude da não apresentação dos comprovantes das despesas supostamente realizadas para a consecução do aludido projeto cultural. 
6.	Promovida a citação solidária (peças 28-31 e 35-38) , vieram aos autos as defesas dos responsáveis (peças 50-52) , cujas alegações de preliminares, exceto aquela relativa à prescrição da pretensão punitiva, e de mérito foram refutadas pela unidade técnica que, ao final, sugeriu ao Tribunal a irregularidade das contas da empresa Nery Cultural Marketing e Comunicação Ltda. e da Sra. Ana Nery Silva Alves de Castro, fundamentada no art. 16, inciso III, alínea c, da Lei 8.443/1992; a condenação solidária da empresa e dos herdeiros da ex-gestora ao pagamento do débito apurado; e a aplicação de sanção pecuniária proporcional ao dano causado ao erário somente à aludida empresa (peças 55-57) .
7.	O Ministério Público junto ao TCU, representado pelo Procurador Marinus Eduardo De Vries Marsico, discordou da proposta da SecexTCE por entender haver ocorrido no caso a prescrição intercorrente de que trata o art. 1º, §1º, da Lei 9.873/1999, e, assim, manifestou-se para que o Tribunal deliberasse, em caráter definitivo, pela ocorrência da prescrição das pretensões ressarcitória e punitiva, arquivando-se o processo (peça 58) .
8.	Porém, na hipótese de o Tribunal posicionar-se pela não incidência da prescrição, o Parquet consignou sua concordância ao encaminhamento final apresentado pela SecexTCE (peça 58) . 
ii
9.	Feito esse breve histórico, passo a apreciar a matéria e já me adianto a consignar que, com exceção da multa sugerida à empresa, no mais acolho a proposta da SecexTCE, por entender que tal desfecho se amolda perfeitamente ao caso concreto.
10.	No que concerne às alegações de prescrição ressarcitória invocadas tanto pelos responsáveis como pelo MP/TCU, havendo esse órgão ministerial suscitado a prescrição intercorrente (art. 1º, § 1º, da Lei 9.873/1999) , cumpre destacar que a decisão adotada pelo Supremo Tribunal Federal - STF, nos autos do Recurso Extraordinário 636.886 (Tema 899 da Repercussão Geral) , vai ao encontro do entendimento desta Corte de Contas de que a prescritibilidade da pretensão de ressarcimento ao erário com base em decisão de tribunal de contas somente alcança a fase judicial da execução do título extrajudicial, não atingindo os processos de controle externo em trâmite no TCU (v. Acórdão 5236/2020-TCU-Primeira Câmara, rel. Min. Benjamin Zymler) .
11.	Nesse sentido, insta reportar que os Embargos de Declaração opostos pela Advocacia-Geral da União - AGU contra o RE 636.886 foram apreciados pelo Plenário do STF, em sessão virtual ocorrida de 13 a 20/8 de 2021. Naquela assentada, o Pretório Excelso negou provimento ao recurso, nos termos do voto do relator, Ministro Alexandre de Moraes, que assim se manifestou (trecho do voto) : 
"Os argumentos acima elencados conduzem à conclusão no sentido de que a pretensão executória de título executivo proveniente de decisão do TCU da qual resulte imputação de débito ou multa é prescritível; e, portanto, a ela se aplica o prazo prescricional da Lei de Execução Fiscal. Nenhuma consideração houve acerca do prazo para constituição do título executivo, até porque esse não era o objeto da questão cuja repercussão geral foi reconhecida no Tema 899, que ficou adstrito, como sobejamente já apontado, à fase posterior a formação do título." (grifo acrescido) 
12.	Como se vê, a decisão do STF se referiu especificamente à etapa judicial da execução do título, sem tratar dos processos de controle externo que tramitam no TCU.
13. 	Outrossim, convém ressaltar que, recentemente, ao apreciar o TC Processo 000.006/2017-3, este Tribunal decidiu remeter a análise do tema ao processo que será criado em decorrência do Acórdão 459/2022-TCU-Plenário (redator Ministro Walton Alencar Rodrigues) , de 9/3/2022. A decisão determinou à Secretaria-Geral de Controle Externo desta Casa que formasse grupo técnico de trabalho para elaboração de projeto de ato normativo para disciplinar "o tema da prescrição da pretensão ressarcitória e da prescrição da pretensão punitiva no âmbito do controle externo, tendo por base jurisprudência predominante do Supremo Tribunal Federal, adequando-a às especificidades das diversas formas de atuação do Tribunal de Contas da União".
14.	Dessa forma, alinho-me à jurisprudência pacífica desta Corte de Contas quanto à imprescritibilidade do dano causado ao erário (Enunciado 282 da Súmula de Jurisprudência/TCU) e à prescritibilidade decenal aplicável à pretensão punitiva do Tribunal, nos termos do Acórdão 1441/2016-TCU-Plenário (relator Ministro Benjamim Zymler e redator Ministro Walton Alencar Rodrigues) .
15.	E, no presente caso, já me adianto a registrar que, nos moldes definidos pelo Acórdão 1441/2016-TCU-Plenário, houve a incidência da prescrição da pretensão punitiva do TCU, tal como indicado pela unidade técnica, eis que entre as datas do fato gerador da irregularidade (31/01/2011, correspondente ao primeiro dia após o vencimento do prazo para a prestação de contas do projeto objeto do Pronac 08-8739) e do ato que ordenou a citação dos responsáveis (04/02/2021, peça 18) transcorreram mais de dez anos. Portanto, não cabe aplicar sanção à empresa captadora dos recursos, em razão da incidência da prescrição da pretensão punitiva.
16.	E, com relação aos sucessores da Sra. Ana Nery Silva Alves de Castro não cabe qualquer punição, porquanto, segundo disposição constitucional, nenhuma pena passará da pessoa do condenado (art. 5º, inciso XLV) , donde sobressai o caráter personalíssimo da sanção. Entretanto, o aludido dispositivo constitucional apregoa que pode a obrigação de reparar o dano e a decretação do perdimento de bens ser, nos termos da lei, estendidas aos sucessores e contra eles executadas, até o limite do valor do patrimônio transferido. 
17.	 No que se refere às demais preliminares arguidas pelos herdeiros da Sra. Ana Nery Silva Alves de Castro e pela empresa Nery Cultural Produção Artística Eireli, o exame feito pela unidade técnica concluiu por rejeitá-las, posição que acolho integralmente, sem prejuízo de tecer algumas considerações. 
18. 	A ilegitimidade passiva suscitada pelos aludidos herdeiros para deles afastar a responsabilidade pela reposição do dano causado ao erário e para impor a dívida somente à empresa Nery Cultural Produção Artística Eireli, valendo-se das disposições gerais dos Códigos Civil e de Processo Civil referentes às pessoas jurídicas, não prospera, porquanto no presente caso incidem as regras do regime jurídico de direito público próprio, fixadas na Constituição Federal e nas normas específicas que regem a aplicação dos recursos públicos federais, captados com base na renúncia fiscal de que trata a Lei 8.313/1991.
19.	Assim, a empresa e a sua dirigente à época, ao pactuarem o Pronac 08-8739, assumiram a condição de gestores dos recursos públicos federais captados com base na Lei Rouanet, e por isso ambos têm a obrigação constitucional (arts. 70, parágrafo único, e 71) e legal (arts. 1º, inciso I, art. 5º, incisos I, VII e VIII, da Lei 8.443/1992) de, mediante a prestação de contas, demonstrar o correto emprego dos recursos públicos no projeto cultural avençado. 
20.	E, na eventualidade de não comprovarem a regularidade da gestão, devem devolver os recursos ao erário, no caso, ao Fundo Nacional de Cultura. Em razão do óbito da Sra. Ana Nery Silva Alves de Castro, os herdeiros dela assumem essa responsabilidade pelo ressarcimento ao erário limitada ao valor do patrimônio transferido, nos termos do art. 5º, inciso XLV, da Constituição Federal, não cabendo invocar a ilegitimidade passiva para defender a responsabilização apenas da empresa.
21.	 A propósito, por meio do Acórdão 2386/2014-TCU-Plenário (relator Ministro Benjamin Zymler) , o Tribunal consolidou o entendimento acerca da responsabilidade solidária de pessoa jurídica de direito privado beneficiária de recursos federais oriundos de transferência voluntária com os respectivos administradores, na hipótese de dano ao erário, e aprovou o anteprojeto de Súmula, do qual resultou o Enunciado 286 da Súmula de Jurisprudência do TCU: 
"A pessoa jurídica de direito privado destinatária de transferências voluntárias de recursos federais feitas com vistas à consecução de uma finalidade pública responde solidariamente com seus administradores pelos danos causados ao erário na aplicação dos recursos." 
22.	Apesar de o texto da referida súmula tratar de transferências voluntárias, o entendimento que apregoa se aplica, por analogia, aos casos dos recursos públicos captados com amparo na Lei Rouanet para fins de responsabilização solidária da entidade privada e de seus administradores pelo dano causado ao erário no emprego dos recursos públicos (v.g.:  Acórdão 80/2020-TCU-Plenário, relatora Ministra Ana Arraes; Acórdão 1377/2019-TCU-Plenário, relator Ministro Augusto Nardes; Acórdão 5374/2016-TCU-Segunda Câmara, relator Min. Vital do Rêgo; e Acórdão 2590/2013-TCU-Primeira Câmara, relator Ministro-Substituto Augusto Sherman Cavalcanti) . 
23.	Sobre a alegada prescrição ressarcitória em razão do transcurso de mais de dez anos entre as datas do suposto fato gerador da irregularidade e da primeira citação dos sucessores da Sra. Ana Nery Silva Alves de Castro, cumpre enfatizar que o esclarecimento feito pela unidade técnica foi preciso: não há que se confundir as disposições dos arts. 6º, inciso II, e 19 da Instrução Normativa/TCU 71/2012 (que autorizam a dispensa de instauração de Tomada de Contas Especial, salvo determinação em contrário do Tribunal de Contas da União, na hipótese de transcurso de prazo superior a dez anos entre a data provável de ocorrência do dano e a primeira notificação dos responsáveis pela autoridade competente) , com a prescrição ressarcitória. São matérias distintas. A regra constante da Instrução Normativa visa a assegurar que o retardo na notificação do responsável, caso tenha causado efetivo e comprovado prejuízo à defesa, justificaria a dispensa da instauração da TCE.
24.	No caso, não houve demora na notificação da responsável pela autoridade competente. A Sra. Ana Nery Silva Alves de Castro, no pleno exercício de suas atividades de dirigente da empresa Nery Cultural Marketing e Comunicações Ltda., foi devidamente notificada das irregularidades relacionadas à execução do objeto do Pronac 08-8739 pela autoridade competente, por meio do Ofício 76/2016/SFCI/PASSIVO/G03, recebido por ela em 20/4/2016 (peça 3, p. 94 e 95) , não havendo qualquer motivação legal, àquela época, para que os sucessores dela fossem também notificados. 
25.	Assim, não procede o pedido dos responsáveis no sentido de paralisar o prosseguimento desta TCE tampouco o de reconhecer "a prescrição quanto aos herdeiros da responsável falecida".  A propósito, sobre a matéria prescricional ressarcitória, como anotado alhures, continua vigente neste Tribunal a tese da imprescritibilidade do débito, nos termos do Enunciado 282 da Súmula de Jurisprudência/TCU, aplicável ao presente caso. 
26.	Quanto à irregularidade objeto desta TCE, os sucessores da Sra. Ana Nery Silva Alves de Castro deixaram de enfrentar a falha anotada originalmente pelo então Ministério da Cultura, haja vista que não apresentaram elementos suficientes para demonstrar a execução das inovações aprovadas no projeto cultural Pronac 08-8739, em relação ao livro "Cancioneiro", editado em 2007, impedindo assim a comprovação do atingimento dos objetivos do ajuste.
27.	Limitaram-se a alegar dificuldades no levantamento de informações sobre a elaboração do projeto e, em razão disso, solicitaram ao Tribunal a produção de prova documental e pericial para garantir-lhes a ampla defesa.
28.	As normas que regulam o processo de controle externo (Lei 8.443/1992 e Regimento Interno/TCU) não concedem ao responsável a faculdade de solicitar produção de provas ao TCU, seja por meio de coleta de documentos, realização de perícias e/ou diligências (v.g.: Acórdão 3535/2015-TCU-Segunda Câmara, rel. Ministro Augusto Nardes; Acórdão 10498/2021-TCU-Segunda Câmara, rel. Min. Bruno Dantas) .
29.	Ademais, a produção de prova pelos responsáveis prescinde de prévia autorização desta Corte de Contas, haja vista que o ônus da prova em processos de tomada de contas especial compete aos responsáveis, que devem, por ocasião da resposta à citação, carrear aos autos todos os meios de provas lícitos que considerarem necessários à sua defesa. 
30.	Quanto à irregularidade propriamente dita, chama atenção a constatação feita pelo Ministério da Cultura de que o exemplar do livro Cancioneiro constante do acervo da Biblioteca daquele órgão ministerial e que foi apresentado na prestação de contas do Pronac 08-8739 sugere tratar-se do livro editado e publicado em 2007, antes, portanto, da propositura do projeto cultural ora em exame, ocorrida em 2009.
31.	A questão precípua recai sobre o conteúdo da obra publicada com os recursos do Pronac 08-8739, porquanto o então Ministério da Cultura não identificou as inovações realizadas no livro em relação àquele que foi editado e publicado em 2007. Assim, não se pode afirmar que todo o recurso oriundo do Pronac 08-8739 efetivamente foi aplicado nos exemplares do livro impresso em 2010, tampouco foi possível indicar as inovações da aludida obra que justificassem proporcionalmente os gastos.
32.	Sem as inovações do livro de 2010 bem identificadas e devidamente comprovadas, não se justificam, por exemplo, os gastos indicados no Relatório de Execução da Receita e da Despesa (peça 3, p. 76 e 77) com projeto gráfico (R$ 16.500,00) , produção de imagem, (R$ 11.000,00) , imagens e fotografias (R$ 11.000,00) , coordenação editorial (R$ 16.500,00) , revisão de texto (R$ 1.500,00) , produtora executiva (R$ 6.500,00) , assessoria de imprensa e jurídica (R$ 7.000,00 e R$ 6.000,76) , assistente de produção (R$ 6.000,00) e auxiliar administrativo (R$ 5.844,00) .
33.	A Sra. Ana Nery Alves de Castro, ao apresentar recurso administrativo junto ao Ministério da Cultura (peça 3, p. 122-141) contra a reprovação das contas do projeto cultural de que trata o Pronac 08-8739, não obteve êxito em seu propósito de ver aprovadas as contas do ajuste. Os pareceres que analisaram o recurso administrativo negaram-lhe provimento, sob o argumento, em síntese, de que a versão do livro impresso em 2010 não contemplou todas as atividades e inovações apresentadas pelo proponente, fato que comprometeu o atingimento do objetivo do projeto cultural. 
34.	E, como visto, também nessa fase processual de alegações de defesa, os sucessores da Sra. Ana Nery Alves de Castro não conseguiram demonstrar a execução das inovações aprovadas no Pronac 08-8739 em relação à edição do livro "Cancioneiro" de 2007, permanecendo assim a conclusão daquele órgão ministerial de que não restaram evidenciadas as inovações do livro "Cancioneiro" para a comemoração dos sessenta anos do livro "Antônio Triste". 
35.	O derradeiro argumento dos sucessores da Sra. Ana Nery Alves de Castro e da empresa Nery Cultural Marketing e Comunicação Ltda. refere-se ao valor do débito apurado. Afirmam não saber se o valor atualizado do suposto débito ultrapassa o limite mínimo de R$ 100.000,00 para a instauração de processo de tomada de contas especial.
36.	Segundo eles, não podem ser desconsiderados os gastos incorridos na execução do projeto cultural, haja vista que, de acordo com a prestação de contas, teriam sido impressos e distribuídos três mil exemplares do livro "Cancioneiro", havendo sido realizadas todas as atividades descritas no projeto.
37.	E concluem no sentido de que a "mera suposição de que os gastos orçados sugeriam produção de obra nova [em relação ao livro editado em 2007] não pode ter como consequência o julgamento de irregularidade de todas as despesas" (peças 50 e 51, p. 8 e 9) , e que o julgamento subjetivo do Ministério da Cultura teria impedido a verificação de admissibilidade da presente Tomada de Contas Especial, razão por que reiteraram o pedido de produção de prova documental.
38.	Com base nos termos do art. 6º, inciso I, da Instrução Normativa/TCU 71/20212 (redação da Instrução Normativa/TCU 76/2016) , está correta a admissibilidade desta TCE, cujo débito superou o valor mínimo de R$ 100.000,00 para a sua instauração.  
39.	Na linha do exame realizado pela unidade técnica, os argumentos de defesa são insuficientes para afastar o débito apurado, que alcançou a totalidade dos recursos captados para o projeto cultural de que trata o Pronac 08-8739.
40.	Primeiro, porque havendo frustração do alcance dos objetivos do ajuste, ainda que parte dos recursos tenham sido aplicados na execução do objeto pactuado, o responsável fica obrigado a devolver ao erário a totalidade dos recursos públicos federais que, no caso, foram captados com base na Lei Rouanet  (v.g.: Acórdão 993/2018-TCU-Primeira Câmara, relator Ministro Bruno Dantas; Acórdão 15251/2021-TCU-Segunda Câmara, de minha relatoria, e Acórdão 3039/2009-TCU-Segunda Câmara, relator Ministro Aroldo Cedraz) .
41.	 Nos termos da proposta cultural aprovada pelo Ministério da Cultura (peça 3, p. 4-5, 26-27) , o objetivo do projeto era a impressão de três mil exemplares do livro Cancioneiro do poeta Paulo Bomfim, com inovações da artista plástica para ilustrar os poemas, a fim de comemorar os sessenta anos do livro Antônio Triste, do aludido autor. Como já mencionado alhures, as inovações da edição do livro Cancioneiro de 2010 não foram confirmadas pelo Ministério da Cultura, situação fática que frustrou o objetivo do ajuste e, portanto, justifica a devolução da integralidade dos recursos captados ao Fundo Nacional da Cultura. 
42.	Segundo, porque a documentação encaminhada ao Ministério da Cultura a título de prestação de contas não continha os elementos necessários para se firmar o nexo causal entre as despesas indicadas na Relação de Pagamentos (peça 3, p. 72-75) e a realização do objeto pactuado, em especial as notas fiscais e os extratos bancários da conta específica do ajuste. 
43.	Nesse contexto, cabe julgar irregulares as contas da Sra. Ana Nery Silva Alves de Castro e da empresa Nery Cultural Marketing e Comunicação Ltda., e condenar os sucessores da de cujus, até o limite do patrimônio a eles transferido, ao pagamento do débito solidário com a aludida empresa. 
	Ante o exposto, manifesto-me por que seja adotado o Acórdão que ora submeto a este Colegiado. 
T.C.U., Sala das Sessões, em 14 de junho de 2022.
MARCOS BEMQUERER COSTA
Relator